【裁判字號】    96,保險簡上,2
【裁判日期】    970325
【裁判案由】    給付保險金
【裁判全文】
臺灣彰化地方法院民事判決  96年度保險簡上字第2號
上  訴  人  國泰保險股份有限公司
法定代理人  丁○○
訴訟代理人  戊○○
            丙○○
被上訴人    乙○○
上列當事人間請求給付保險金事件，上訴人對於中華民國96年9
月28日本院彰化簡易庭第一審判決 (96年度彰簡字第487號)提起
上訴，本院於民國97年3月11日言詞辯論終結，判決如下：
    主      文
上訴駁回。
第二審訴訟費用新台幣壹仟捌佰參拾元由上訴人負擔。
    事實及理由
一、被上訴人起訴及上訴主張：被上訴人之父即訴外人甲○○（
    現已歿）於民國88年8月2日向上訴人投保國泰防癌終身健康
    保險，保單號碼為0000000000，甲○○後於92年間罹患頰膜
    癌，依上開保險契約之約定，曾向上訴人領取罹患癌症保險
    金新台幣（下同）12萬元。嗣96年4月間，甲○○又發現罹
    患舌癌，經依兩造間保險契約之約定，再向上訴人請領罹患
    癌症保險金12萬元時，上訴人竟以保險契約約定罹患癌症保
    險金限領1次為由，拒絕給付，然查上訴人所交付之上開保
    險契約保單上係記載罹患癌症保險金，於繳費期滿後限領1
    次，但於繳費期間則無限制，且保險人甲○○前、後2次癌
    症為不同之癌症，依約上訴人亦不得拒絕給付；再者，上訴
    人僅交付保單給被保險人，並未將保險契約交與被保險人，
    亦未供被保險人審閱保險契約，審閱資料是招攬人自行勾選
    即交與被保險人簽名，被保險人並不了解其內容，直到被上
    訴人向上訴人請領本件罹患癌症保險金時，上訴人始表示保
    險契約有限制次數，故上訴人所述顯無根據，爰依雙方之上
    開保險契約約定，請求上訴人給付罹癌保險金12萬元等語。
二、上訴人則以：對兩造間定有上開保險契約並無爭執，然依該
    保險契約第16條之約定，罹癌保險金限領1次，而系爭保險
    契約業經招攬人交付被保險人及其配偶審閱，被保險人及其
    配偶並在「已審閱保險單條款」處勾選、簽名，足證上訴人
    已將本件保險契約條款交與被保險人審閱無誤，被上訴人自
    不能推稱不知情；又定型化契約須給消費者審閱期間之規定
    ，係消費者保險法於92年修法時所增訂，本件保險契約於88
    年間簽定時，並無有關審閱期間之相關法令；而查本件保險
    契約之被保險人甲○○已於92年間因罹患口腔癌向上訴人領
    得罹患癌症保險金12萬元，則其後於96年間再次發現罹患口
    腔癌，屬原癌症之復發，非新發生之癌症，則依雙方保險契
    約第16條之約定，上訴人已無庸再為給付罹患癌症保險金等
    語。
三、原審判決被上訴人全部勝訴，並依職權宣告假執行，上訴人
    不服提起上訴，並聲明：(1)原判決廢棄。
    (2)被上訴人在第一審之訴駁回。(3)第一、二審訴訟費用由被
    上訴人負擔。被上訴人則聲明：(1)上訴駁回。(2)第二審訴訟
    費用由上訴人負擔。
四、兩造不爭執事項：
    被上訴人之父甲○○於88年8月2日向上訴人投保國泰防癌終
    身健康保險，保單號碼為0000000000，甲○○於92年間，曾
    因罹患頰膜癌，依系爭保險契約向上訴人領得罹患癌症保險
    金12萬元，後甲○○於96年間，再次發現罹患舌癌等事實。
五、得心證之理由：
（一）查卷附上訴人所提之系爭保險契約第16條第1項有關罹患
      癌症保險金雖有：「被保險人於本契約保險責任開始後的
      有效期間內，經診斷確定罹患癌症，本公司按下表計算給
      付罹患癌症保險金。但每一位被保險人以給付一次罹患癌
      症保險金為限」之記載，然查卷內上訴人所交付被上訴人
      之系爭保險契約與保險費單上，有關罹患癌症之給付欄處
      卻載為：（繳費期間）本人及配偶各12萬元，次行另載（
      限領一次／繳費期滿後）本人及配偶各24萬元等詞，則依
      客觀文義之解釋，於繳費期滿後，罹患癌症保險金限領1
      次，反之，若於繳費間內發現罹患癌症，罹患癌症給付應
      無請領次數之限制，是此之記載與前揭系爭保險契約第16
      條第1項之約定顯相出入，自有解釋契約當事人真意之必
      要，而按系爭保險契約第1條第2項所定：「本契約的解釋
      ，應探求契約當事人之真意，不得拘泥於所用的文字；如
      有疑義時，以作有利於被保險人的解釋為準」，是依雙方
      此項約定，本爭議應作有利於被保險人方面之解釋，則被
      上訴人憑此向上訴人請領系爭罹患癌症保險金非無理由。
（二）又查系爭保險契約之被保險人甲○○曾於92年間，因罹患
      頰膜癌而依系爭保險契約向上訴人領得罹患癌症保險金12
      萬元，嗣於96年間，甲○○再次發現罹患舌癌等情，為兩
      造所不爭執，然上訴人主張甲○○2次罹患之癌症均屬口
      腔癌，故其第2次之癌症乃前次癌症之復發，非新發生之
      癌症，依約亦不得再請領罹患癌症保險金等詞，惟本院就
      此詢問證人即甲○○之主治醫師蕭信昌，其證稱：口腔癌
      共分成六個部位，包括唇、牙齦、頰膜、口底、舌及硬顎
      ，患者（即甲○○）第一次是在頰膜，第二次在舌部，從
      大的分類來看都是口腔癌，細分的話才是頰膜癌與舌癌，
      第一次手術時，有將頰膜的癌細胞清理乾淨，但舌部是不
      是有散在性的癌細胞無法判斷，二種癌症的癌細胞都屬於
      上皮癌，這些腫瘤細胞本身是一樣的，臨床上無法判斷是
      原來癌細胞擴散、復發或新發現的癌細胞，頰膜與舌部是
      相鄰的，如果在原癌症的治療過程中免疫力降低的話，有
      可能在原來腫瘤的周圍再出現腫瘤，但是不能說是因果關
      係，頰膜癌與舌癌也不能說有相關性等語，是依證人所證
      可知，從醫學上嚴格而言，頰膜癌與舌癌並非相同之癌症
      ，也不能確定後者之癌細胞是否源自前者癌細胞之擴散或
      復發，更不能認為兩者間具有相關性，則依前揭系爭保險
      契約第1條第2項約定之意旨，仍應作有利於被保險人之認
      定，而認甲○○後之舌癌係新罹患之癌症，故上訴人此點
      所辯，難認有理由。
（三）是被上訴人以本件保險契約之被保險人甲○○於契約繳費
      期間再次發現罹患癌症，依約向上訴人訴請罹費癌症保險
      金12萬元係屬有據。原審判命上訴人如數給付，並依職權
      宣告假執行，於法並無不合。上訴意旨指摘原判決不當，
      求為廢棄改判，為無理由，應予駁回其上訴。
六、本件事證已臻明確，兩造其餘攻擊防禦方法及舉證，經審核
    後，認與本判決結果無影響，無庸一一論列，附此敘明。
據上論結，本件上訴為無理由，依民事訴訟法第436條之1第3項
、第449條第1項、第78條，判決如主文。
中    華    民    國    97    年    3    月    25     日
                民事第一庭      審判長法  官  羅培昌
                                      法  官  吳永梁
                                      法  官  葛永輝
以上正本係照原本作成
本件不得上訴。
中    華    民    國    97    年    3    月    26     日
                                書記官  楊美芳


司法院資訊處製作；財團法人民間司法改革基金會備份。
